【裁判字號】    95,訴,148
【裁判日期】    951123
【裁判案由】    違反稅捐稽徵法
【裁判全文】
臺灣高雄地方法院刑事判決               95年度訴字第148號
公  訴  人  臺灣高雄地方法院檢察署檢察官
被      告  甲○○
上列被告因違反稅捐稽徵法案件，經檢察官聲請簡易判決處刑（
94年度偵字第19110 號），本院認不宜以簡易判決處刑，改依通
常審判程序審理，判決如下：
    主  文
甲○○行使從事業務之人，明知為不實之事項，而登載於其業務
上作成之文書，足以生損害於公眾及他人，處有期徒刑貳月，如
易科罰金，以銀元佰元即新臺幣玖佰元折算壹日。又公司負責
人為納稅義務人，以不正當方法逃漏稅捐，處有期徒刑月，如
易科罰金，以銀元佰元即新臺幣玖佰元折算壹日。應執行有期
徒刑肆月，如易科罰金，以銀元佰元即新臺幣玖佰元折算壹日
，緩刑貳年，並向國庫支付新臺幣伍萬元
    事  實
一、甲○○係原設於高雄市○○區○○路82之5 號6 樓「寇帝企
    業有限公司」（下稱寇帝公司）之實際負責人，為納稅義務
    人之公司負責人，並負有製作各類所得扣繳暨免扣繳憑單等
    業務上文書之義務，為從事業務之人。甲○○明知丙○○於
    民國87年間並未於寇帝公司任職及支領薪資，竟基於為寇帝
    公司逃漏營利事業所得稅及行使業務上登載不實文書之犯意
    ，於取得丙○○之身分資料後，利用不知情之寇帝公司會計
    人員於其業務上作成之文書即各類所得扣繳暨免扣繳憑單上
    ，虛列登載丙○○於87年間之薪資所得為新臺幣（下同）
    184,800 元之不實事項；又其明知此記載為不實，竟又於88
    年間某時指示不知情之寇帝公司會計人員，將此不實之薪資
    支出於寇帝公司87年度營利事業所得稅結算申報書「薪資支
    出欄」上為不實之記載，使之營業成本增加，營利所得減少
    ，再於88年間某日，利用不知情之寇帝公司會計人員，檢具
    上開登載不實之扣繳憑單及營利事業所得稅結算申報書，持
    向財政部高雄市國稅局（下稱高雄市國稅局）三民稽徵所申
    報寇帝公司87年度營利事業所得稅，致高雄市國稅局陷於錯
    誤，而以此不正當方法逃漏寇帝公司87年度營利事業所得稅
    共46,200元，並使丙○○遭財政部臺灣省北區國稅局新竹市
    分局（下稱國稅局新竹市分局）核定87年度薪資所得
    184,800 元，足以生損害於丙○○及稅捐稽徵機關對於稅捐
    稽徵管理之正確性。嗣丙○○接獲國稅局新竹市分局補稅通
    知書後，始查知上情，並由丙○○向臺灣新竹地方法院檢察
    署具狀訴請偵辦後，始查知上情。
二、案經丙○○訴由臺灣新竹地方法院檢察署檢察官報請臺灣高
    等法院檢察署移轉臺灣高雄地方法院檢察署檢察官偵查起訴
    。
    理  由
一、訊據被告甲○○固坦承：於87、88年間擔任寇帝公司之實際
    負責人，明知丙○○於87年間並未於寇帝公司任職及支領薪
    資，仍使寇帝公司會計人員於各類所得扣繳暨免扣繳憑單及
    寇帝公司87年度營利事業所得稅結算申報書「薪資支出欄」
    上，登載丙○○於87年間之薪資所得為184,800 元之事項，
    並於88年間某時由寇帝公司會計人員持向高雄市國稅局三民
    稽徵所申報寇帝公司87年度營利事業所得稅等事實，惟矢口
    否認有何逃漏營利事業所得稅及行使業務上登載不實文書之
    行為，辯稱：丙○○雖沒有在寇帝公司上班，但有向寇帝公
    司拿貨去賣云云（見本院95年11月9 日之審判筆錄）。經查
    ，丙○○於87年間並未於寇帝公司任職及支領薪資之事實，
    業據被告自白在卷（見本院95年11月9 日之審判筆錄），核
    與告訴人丙○○指訴之情節相符，並經證人劉惠云於本院準
    備程序中供述明確。是縱認告訴人丙○○於87年間確有向寇
    帝公司拿貨去賣，然告訴人於87年間既未於寇帝公司任職及
    支領薪資，則被告即不得使不知情之寇帝公司會計人員於各
    類所得扣繳暨免扣繳憑單及寇帝公司87年度營利事業所得稅
    結算申報書「薪資支出欄」上，登載丙○○於87年間之薪資
    所得為184,800 元之不實事項，並於88年間某時由上開會計
    人員持向高雄市國稅局三民稽徵所申報寇帝公司87年度營利
    事業所得稅，被告所辯，顯不足採。
  (二)此外，復有丙○○財政部臺灣省北區國稅局87年度綜合所得
    稅核定通知書1 紙、高雄市國稅局三民稽徵所93年9 月1 日
    財高國稅三服字第0930033008號函暨函附寇蒂企業有限公司
    開立丙○○87年度薪資所得扣繳憑單各1 紙、高雄市國稅局
    三民稽徵所93年6 月30日財高國稅三營所字第0930017265號
    函暨函附納稅義務人丙○○君檢具本轄寇蒂企業有限公司涉
    嫌虛報其87年度薪資所得新台幣184800元之相關資料8 紙、
    高雄市政府94年4 月21日高市府建二公字第09400436820 號
    函暨寇蒂企業有限公司最近3 次變更登記事項卡影本各1 份
    、高雄市國稅局三民稽徵所95年1 月6 日財高國稅三營所字
    第0950000075號函暨函附寇蒂企業有限公司87年度營利事業
    所得稅申報書及本局核定通知書影本各1 紙在卷可稽。
  (三)被告係寇帝公司之實際負責人，平日除綜理該公司之財務、
    帳務等一切事務外，並負責就寇帝公司87年度之各項支出，
    指示會計人員填具扣繳憑單及營利事業所得稅申報書，申報
    該公司該年度所應繳納之營利事業所得稅為其附隨業務之從
    事業務之人，其明知告訴人丙○○於87年並未於寇帝公司任
    職領薪，卻於取得丙○○之身分資料後，指示不知情之會計
    人員填具87年度之扣繳憑單及營利事業所得稅申報書，並持
    向稅捐稽徵機關申報寇帝公司該年度所應繳納之營利事業所
    得稅，予以行使之。被告此舉，影響丙○○87年所得稅額之
    核算及稅捐稽徵機關賦稅核課之正確性及公平性，自足生損
    害於丙○○及稅捐稽徵機關，足堪認定。
  (四)從而，本件事證明確，應予依法論處。
二、查被告行為後，刑法已於94年1 月7 日修正，並於同年2 月
    2 日經總統令公佈，於95年7 月1 日開始施行，其中與本件
    有關部分之第41條第1 項、第51條均已修正，而第215 條、
    第216 條中關於罰金刑之規定，亦於95年7 月1 日因刑法施
    行法增訂第1 之1 條而予修正。按行為後法律有變更者，適
    用行為時之法律，但行為後之法律有利於行為人者，適用最
    有利於行為人之法律，刑法第2 條第1 項定有明文。此條規
    定係規範行為後法律變更所生新舊法律比較適用之準據法，
    本身尚無新舊法比較之問題，於新法施行後，應一律適用新
    法第2 條第1 項之規定，為「從舊從輕」之比較，先予敘明
    。再按本次法律變更，比較時應就罪刑有關之共犯、未遂犯
    、想像競合犯、牽連犯、連續犯、結合犯，以及累犯加重、
    自首減輕暨其他法定加減原因（如身分加減）與加減例等一
    切情形，綜其全部罪刑之結果而為比較，最高法院95年5 月
    23日95年度第8 次刑庭會議決議參照。茲就本件新舊法比較
    結果說明如下：
  1.關於易科罰金折算標準部分，本件被告行為時之刑法第41條
    第1 項前段規定：「犯最重本刑為五年以下有期徒刑以下之
    刑之罪，而受六個月以下有期徒刑或拘役之宣告，因身體、
    教育、職業、家庭之關係或其他正當事由，執行顯有困難者
    ，得以一元以上三元以下折算一日，易科罰金。」而被告行
    為時之易科罰金折算標準，即修正前罰金罰鍰提高標準條例
    第二條規定（現已刪除），就其原定數額提高為100 倍折算
    1 日，則本件被告行為時之易科罰金折算標準，應以銀元30
    0 折算1 日，經折算為新臺幣後，應以新臺幣900 折算為1
    日，惟95年7 月1 日修正公布施行之刑法第41條第1 項前段
    則規定：「犯最重本刑為五年以下有期徒刑以下之刑之罪，
    而受六個月以下有期徒刑或拘役之宣告者，得以新臺幣一千
    元、二千元或三千元折算一日，易科罰金。」經比較修正前
    後之易科罰金折算標準，以95年7 月1 日修正公布施行前之
    規定，較有利於被告。
  2.關於數罪併罰部分，修正前刑法第51條規定：「數罪併罰，
    分別宣告其罪之刑，依左列各款定其應執行者：」其中第5
    款規定：「宣告多數有期徒刑者，於各刑中之最長期以上，
    各刑合併之刑期以下，定其刑期。但不得逾二十年。」修正
    後刑法第51條第5 款規定：「宣告多數有期徒刑者，於各刑
    中之最長期以上，各刑合併之刑期以下，定其刑期。但不得
    逾三十年。」比較結果，修正後刑法並非較有利於行為人，
    依刑法第2 條第1 項前段之規定，仍應依修正前刑法，定其
    應執行之刑。
  3.經綜合比較上開法條適用之結果，本件應依刑法第2 條第1
    項前段，適用被告行為時即修正前之刑法論斷。至於刑法第
    74條關於緩刑之規定，因本案被告行為時係在95年7 月1 日
    前，依據前述最高法院95年度第8 次刑事庭會議決議，應適
    用95年7 月1 日修正生效之緩刑規定，併此敘明。
三、按扣繳憑單及寇帝公司之營利事業所得稅結算申報書，係附
    隨於被告擔任寇帝公司負責人之業務範圍內所應製作之文書
    ，自屬於被告業務上作成之文書（最高法院70年9 月21日第
    9 次刑事庭會議決議可資參照）。次按公司為法人，公司負
    責人為自然人，2 者在法律上並非同一人格主體。公司負責
    人為公司之代表，其為公司所為行為，應由公司負責。故公
    司負責人為公司以不正當方法逃漏稅捐，因納稅義務人為公
    司，其所觸犯稅捐稽徵法第41條之罪之犯罪或受罰主體，仍
    為公司，而非公司負責人，僅因公司於事實上無從擔負自由
    刑之責任，基於刑事政策上之考慮，同法第47條第1 款將納
    稅義務人之公司應處徒刑之規定，轉嫁於公司負責人。是公
    司負責人依該條款而適用徒刑之處罰，乃屬代罰之性質，並
    非因其本身之犯罪而負行為責任。另修正前刑法第55條所規
    定之牽連犯，必須同一人犯一罪而其方法或結果行為另犯他
    罪名，始克相當；亦即必須同一犯罪主體之2 個以上犯罪行
    為間，具有目的與方法、或原因與結果之關係，始得從一重
    處斷。公司負責人為納稅義務人之公司以不正當方法逃漏稅
    捐，既非稅捐稽徵法第41條之犯罪或受罰主體，僅依同法第
    47 條 第1 款之規定，代替公司受徒刑之處罰，自與其本身
    為犯罪主體所犯其他罪名間，不具牽連犯關係（最高法院著
    有89 年 度台非字第50號判決可資參照）。從而，被告係納
    稅義務人寇帝公司之負責人，為從事業務之人，明知告訴人
    丙○○於87年間未在寇帝公司工作、亦未領得任何薪資，卻
    利用不知情之會計人員，在其業務上所製作之扣繳憑單及營
    利事業所得稅結算申報書等業務文書上登載不實事項，復持
    以申報營利事業所得稅為寇帝公司逃漏稅捐，核被告所為，
    係犯刑法第216 條、第215 條之行使業務上登載不實文書罪
    及稅捐稽徵法第47條第1 款、第41條之公司負責人為納稅義
    務人以不正當方法逃漏稅捐罪。又聲請簡易判決處刑書之所
    犯法條就被告所犯刑法第216 條、第215 條之行使業務上登
    載不實文書罪漏未論列，然聲請簡易判決處刑書之犯罪事實
    就該部分既已述及，則為起訴效力之所及，本院就該部分事
    實自應加以審理。被告業務上登載不實文書之低度行為為高
    度之行使行為所吸收，不另論罪。而被告利用不知情之寇帝
    公司會計人員製作不實之扣繳憑單及製作營利事業所得稅結
    算申報書，並持向稅捐稽徵機關提出申報而以不正當之方法
    逃漏營利事業所得稅捐，屬間接正犯。又被告所犯上開行使
    業務上登載不實文書罪與公司負責人為納稅義務人以不正當
    方法逃漏稅捐罪之間，犯意各別、行為互異，應予分論併罰
    。爰審酌被告為圖減少寇帝公司之稅捐支出，竟虛報告訴人
    丙○○之薪資，不僅造成告訴人之損害，且逃漏稅捐46,200
    元，又迄尚未補繳，對於國家稅捐亦有重大影響，且事後亦
    未坦承犯行，而飾詞狡辯惟衡其所逃漏之稅額僅46,200元金
    額非鉅，及其生活狀況與智識程度等一切情狀，分別量處如
    主文所示之刑，且各據以諭知易科罰金之折算標準，並定其
    應執行刑。末查，被告未曾因故意犯罪受有期徒刑以上刑之
    宣告，有臺灣高等法院被告前案紀錄表在卷可按，茲念被告
    因一時失慮而觸法，於本院審理中已坦承犯行，具有悔意，
    諒經此偵審程序，當知所警惕，應無再犯之虞，本院認所宣
    告之刑以暫不執行為適當，爰參照最高法院95年度第8 次刑
    事庭會議決議意旨（即緩刑之宣告，無庸比較新舊法，應逕
    行適用新法），逕依刑法第74條第1 項第1 款規定，宣告緩
    刑2 年，以啟自新，並依同條第2 項第4 款規定，命被告向
    國庫支付5 萬元，以修復本案犯行對法秩序之破壞，並弭平
    國家財政之損失，並期被告此後能戒慎言行，避免再犯。另
    被告登載不實事項之扣繳憑單及寇帝公司87年度營利事業所
    得稅結算申報書，業因申報時呈交高雄市國稅局編為該局卷
    證，係屬高雄市國稅局所有，而非被告所有之物，且非義務
    沒收之物，自無庸併予宣告沒收，附此敘明。
據上論斷，應依刑事訴訟法第452 條、第299 條第1 項前段，稅
捐稽徵法第47條第1 款、第41條，刑法第2 條第1 項前段、第11
條前段、第216 條、第215 條、第41條第1 項前段（修正前）、
第51條第5 款（修正前）、第74條第1 項第1 款、第2 項第4 款
，罰金罰鍰提高標準條例第1 條前段、第2 條，現行法規所定貨
幣單位折算新臺幣條例第2 條，判決如主文。
本案經檢察官乙○○到庭執行職務。
中    華    民    國    95    年    11    月    23    日
                  鳳山刑事第一庭審判長法  官  黃三友
                                      法  官  林芳華
                                      法  官  陳盈吉
以上正本證明與原本無異。
如不服本判決，應於收受送達後10日內向本院提出上訴書狀。
中    華    民    國    95    年    11    月    23    日
                                      書記官  吳俊達
附錄本判決論罪科刑法條：
稅捐稽徵法第47條
 (法人或非法人團體負責人之刑責)
本法關於納稅義務人、扣繳義務人及代徵人應處徒刑之規定，於
左列之人適用之：
一  公司法規定之公司負責人。
二  民法或其他法律規定對外代表法人之董事或理事。
三  商業登記法規定之商業負責人。
四  其他非法人團體之代表人或管理人。
稅捐稽徵法第41條
 (逃漏稅捐之處罰)
納稅義務人以詐術或其他不正當方法逃漏稅捐者，處5 年以下有
期徒刑、拘役或科或併科新台幣6 萬元以下罰金。刑法第216 條
、第215
中華民國刑法第216條
（行使偽造變造或登載不實之文書罪）
行使第210 條至第215 條之文書者，依偽造、變造文書或登載不
實事項或使登載不實事項之規定處斷。刑法第216 條、第215 條
中華民國刑法第215條
（業務上文書登載不實罪）
從事業務之人，明知為不實之事項，而登載於其業務上作成之文
書，足以生損害於公眾或他人者，處3 年以下有期徒刑、拘役或
500元以下罰金。


司法院資訊處製作；財團法人民間司法改革基金會備份。
